臺灣臺北地方法院民事裁定　　　　　　100年度事聲字第357號
異　議　人　謝木庚
代　理　人　呂光武律師
上列異議人與債務人陳燕標間分割共有物事件，異議人對本院民
事執行處司法事務官於民國100年11月4日所為100年度司執字第
72087號裁定提出異議，本院裁定如下：
    主  文
異議駁回。
    理  由
一、按司法事務官處理事件所為之處分，與法院所為者有同一之
    效力。當事人對於司法事務官處理事件所為之終局處分，得
    於處分送達後10日之不變期間內，以書狀向司法事務官提出
    異議。司法事務官認前項異議有理由時，應另為適當之處分
    ；認異議為無理由者，應送請法院裁定之。法院認第一項之
    異議為有理由時，應為適當之裁定；認異議為無理由者，應
    以裁定駁回之。民事訴訟法第240之3條及第240之4條亦分別
    定有明文。是異議人如對於本院民事執行處司法事務官所為
    駁回裁定不服，依前開規定，自應以提出異議方式救濟。另
    民事訴訟法第495條揭示，依本編規定，應為抗告而誤為異
    議者，視為已提起抗告；應提出異議而誤為抗告者，視為已
    提出異議。查本院民事執行處司法事務官於民國100年11月4
    日所為100年度司執字第72087號民事裁定，係於100年11月8
    日合法送達於異議人，異議人於100年11月18日對原裁定表
    明不服，雖書為「抗告」，依上揭規定，視為已提出異議，
    而司法事務官認其異議為無理由，送請本院為裁定，經核與
    上開條文規定及意旨相符，合先敘明。
二、本件異議意旨略以：民法第827條第7項有關變賣共有物時，
    共有人有依相同條件優先承買之權之規定，由最高法院58年
    台上字第1502號判例意旨及民事訴訟法第380條第1項之規定
    ，應僅適用於變價分割裁判，不適用於共有物變價分割之訴
    訟上和解或調解。而通說認為就分割共有物之訴成立之訴訟
    上和解，不得與確定判決同視，則分割共有物之訴所成立之
    訴訟上和解或調解不生強制執行法第131條第1項之執行力，
    然應為強制執行法第131條第2項所稱之執行名義，因此，共
    有物變價分割之訴訟上調解或和解，與共有物變價分割之裁
    判係不同之執行名義，不因共有物變價分割之和解或調解，
    與確定判決有同一效力，而使該和解或調解變成共有物變價
    分割之裁判。而民法第824條第7項所稱變價分割共有物，應
    係限於變價分割之裁判，各共有人才有優先購買之權，是原
    裁定所持之法律見解顯有違誤，執行法院應將拍賣公告附表
    備註欄第五點刪除或更正為「各共有人無依相同條件優先承
    買之權」。爰聲明異議，求為廢棄原裁定。
三、按當事人或利害關係人，對於執行法院強制執行之命令，或
    對於執行法官、書記官、執達員實施強制執行之方法，強制
    執行時應遵守之程序，或其他侵害利益之情事，得於強制執
    行程序終結前，為聲請或聲明異議，強制執行法第12條第 1
    項定有明文。另變賣共有物時，除買受人為共有人外，共有
    人有依相同條件優先承買之權，有二人以上願優先承買者，
    以抽籤定之。而就拍賣不動產之公告部分，拍賣之不動產已
    有負擔，或債務人之權利受有限制，或他人對之有優先承買
    權利等情形，亦應於拍賣公告載明。就共有物應有部分第一
    次拍賣所為之通知，應於第一次揭示拍賣公告同時為之，其
    通知書應載明他共有人得以同一價格共同或單獨優先承買，
    民法第824條第7項、辦理強制執行事件應行注意事項第43點
    第6項及第58點亦分別定有明文。又因優先承買權係於共有
    人將其應有部分出賣後始發生，於買賣契約未成立或未屆成
    立之時，共有人仍未取得優先承買權，其拋棄亦不具法律之
    效力，自不足以拘束共有人，此有最高法院80年度台上字第
    2529號裁判意旨可參。經查，本件異議人與相對人所共有如
    附表所示之不動產（下稱系爭不動產），經異議人執本院
    100年度司北調字第372號調解筆錄向本院執行處聲請分割共
    有物，本院執行處則定於100年11月9日進行第1次拍賣程序
    ，並於100年10月11日北院木100司執榮字第72087號第1次拍
    賣公告（即第1次拍賣公告）之附表備註欄第五點，載有共有
    人得依相同條件優先承買之權等意旨。異議人與相對人雖即
    協議拋棄優先購買權，然司法事務官於100年10月24日更正
    拍賣公告（即第1次拍賣公告更正）備註欄第五點，更正記
    載為共有人有依相同條件優先承買之權，並因優先承買權不
    得預先拋棄，而於拍定後仍將依法進行優先承買通知程序等
    意旨。異議人嗣對前開拍賣公告及更正拍賣公告備註欄第五
    點所載事項聲明異議，本院則於100年11月4日以100年度司
    執字第72087號民事裁定駁回異議人之異議。後因拍賣期日
    無人應買，本院遂於100年11月9日再以北院木100司執榮字
    第72087號通知於100年12月7日進行第2次拍賣在案，該第2
    次拍賣公告（下稱第二次拍賣公告）備註欄第五點亦載有前
    開所述優先承買事項（下稱系爭優先承買之記載），有本院
    第1次拍賣公告、第1次拍賣更正公告、執行筆錄、第1次拍
    賣不動產筆錄（無人投標）、本院第2次拍賣公告等附於本
    院100年度司執字第72087號卷宗可稽。而異議人與相對人雖
    曾協議拋棄優先購買權，然因強制執行法所為之拍賣，仍屬
    買賣性質，拍定人為買受人，執行法院僅代表債務人（即本
    件之異議人及相對人）立於出賣人地位，故共有人於拍賣前
    所預為先買權之拋棄，依前開說明，因系爭不動產尚未拍定
    或未臨拍定之際，共有人即尚未取得優先承買權，其對優先
    承買權之拋棄，即尚未具法律之效力，而仍不足以拘束共有
    人，是司法事務官仍應依前開規定，於拍賣公告中載明有關
    共有人優先承買之事項。異議人與相對人間所為拋棄優先承
    買權之協議，於系爭不動產進行拍賣前，尚未具法律上之效
    力，則司法事務官依前開規定，於第1次拍賣公告、第1次拍
    賣拍賣公告更正及第2次拍賣公告（以下總稱拍賣公告）中
    備註欄第五點，載明優先承買之相關要件，即與強制執行法
    拍賣不動產之公告程序並無不符。況異議人與相對人於前開
    調解筆錄中，未協議排除對共有人為優先承買之通知，司法
    事務官依上揭規定，於拍賣公告中載明共有人之優先承買事
    項，於法核無不當，合先敘明。
四、另異議人所稱民法第824條第7項有關變賣共有物，共有人有
    依相同條件優先承買之權之規定應僅適用於變價分割裁判，
    不適用於共有物變價分割之訴訟上和解或調解等，主要係以
    分割共有物所成立之訴訟上調解，為當事人之協議，不生權
    利得喪變更之效力，與民法第824條第7項規定之立法理由所
    稱共有物變價分割之裁判有異，並爰引最高法院58年台上字
    第1502號判例為其論據。然該判例旨在闡明於原物分割共有
    物時當事人所達成之訴訟上和解或調解，就判決之效力（如
    一般判決均具有之羈束力、確定力、執行力，及形成判決另
    特有之形成力）中，僅不具共有人所有權得喪變更之形成力
    ，與共有人依民事訴訟法於變價分割共有物成立調解時，有
    無共有人優先承買權無關，更與司法事務官要無依規定，於
    拍賣公告中載明應通知共有人之事項無涉。且據民法第824
    條第7項之立法理由，賦予變價分割共有物之共有人優先承
    買權之目的，係為使共有人仍能繼續其投資規劃，維持共有
    物之經濟效益，並兼顧共有人對共有物之特殊感情。而各共
    有人為變賣共有物並分配價金所成立之訴訟上和解或依民事
    訴訟法成立之調解，既與確定判決有同一之效力，且與變價
    分割共有物同具變賣共有物、分配價金權利之目的，即亦應
    有適用民法第824條第7項之規定之必要，異議人所為共有人
    優先承買權之規定應僅適用於變價分割裁判，而不適用於共
    有物變價分割之訴訟上和解或調解之主張，應不可採。故而
    ，本件異議人以前詞稱原裁定所持之法律見解有違誤，執行
    法院應更正其拍賣公告等，實無理由。
五、綜上，異議人與相對人間所為拋棄優先承買權之協議，於系
    爭不動產進行拍賣前，尚未具法律上之效力，而仍不足以拘
    束共有人，司法事務官自應依民法第824條第7項、辦理強制
    執行事件應行注意事項第43點第6項及第58點規定，於拍賣
    公告中載明共有人之優先承買事項，且異議人所引上開判例
    意旨與共有人有無優先承買權無涉，本院司法事務官裁定駁
    回異議人之異議，於法並無違誤。異議意旨指摘原裁定不當
    ，求予廢棄，為無理由，應予駁回。
六、據上論結：本件異議為無理由，依強制執行法第30條之1、
    民事訴訟法第240條之4第3項後段，裁定如主文。
中    華    民    國   100    年    12    月    12    日
                  民事第二庭    法  官  陳慧萍
以上正本係照原本作成。
如不服本裁定應於送達後10日內向本院提出抗告狀，並應繳納抗
告費新台幣1,000元整。
中    華    民    國   100    年    12    月    12    日
                                書記官  黃靖雅
附表：
┌─────────────────────────────────────────────────┐
│100年度司執字第72087號  財產所有人：陳燕標、謝木庚                                                │
├─┬───────────────────────┬─┬─────┬──────┬────────┤
│編│  土          地          坐          落      │地│ 面    積 │  權    利  │  拍定價格      │
│  ├───┬────┬───┬───┬──────┤  ├─────┤            │                │
│號│縣  市│鄉鎮市區○  段  ○○段  │  地    號  │目│ 平方公尺 │  範    圍  │（新臺幣元）    │
├─┼───┼────┼───┼───┼──────┼─┼─────┼──────┼────────┤
│1 │臺北市│中山區  │吉林  │三    │303         │建│1064      │20000分之   │32,800,000元    │
│  │      │        │      │      │            │  │          │1704        │                │
│  ├───┼────┴───┴───┴──────┴─┴─────┴──────┴────────┤
│  │備考  │                                                                                      │
└─┴───┴───────────────────────────────────────────┘
┌─┬──┬───────┬───┬─────────────────┬────┬─────────┐
│編│    │              │建築式│      建物面積（平方公尺）        │  權利  │                  │
│  │    │基  地  坐  落│樣主要├───────────┬─────┤        │   拍定價格       │
│  │建號│--------------│建築材│樓    層    面    積  │附屬建物主│        │                  │
│  │    │建  物  門  牌│料及房│                      │要建築材料│        │    (新臺幣元)    │
│號│    │              │屋層數│合                計  │及用途    │  範圍  │                  │
├─┼──┼───────┼───┼───────────┼─────┼────┼─────────┤
│1 │2026│臺北市中山區吉│6層樓 │1層 ：142.52          │平台22.42 │全部    │8,200,000元       │
│  │    │林段三小段303 │鋼筋混│合計：142.52          │          │        │                  │
│  │    │地號          │凝土造│                      │          │        │                  │
│  │    │--------------│      │                      │          │        │                  │
│  │    │新生北路二段  │      │                      │          │        │                  │
│  │    │133巷10號     │      │                      │          │        │                  │
│  ├──┼───────┴───┴───────────┴─────┴────┴─────────┤
│  │備考│陳燕標（權利範圍2分之1）、謝木庚（權利範圍2分之1）、含共同使用部分2153建號之持分        │
├─┴──┼────────────────────────────────────────────┤
│點交情形│點交否：點交                                                                            │
│        │拍定後點交                                                                              │
├────┼────────────────────────────────────────────┤
│使用情形│本件標的2026建號經本院於民國100年8月24日至現場查封時，債務人稱無人居住使用，拍定後點交  │
├────┼────────────────────────────────────────────┤
│備註    │一、上開不動產2宗合併拍賣，請投標人分別出價。                                           │
│        │二、拍賣最低價額合計新台幣41,000,000元，以總價最高者得標。                              │
│        │三、保證金新台幣8,200,000元。                                                           │
│        │四、本件標地所設定之抵押權，拍定後均予以塗銷。                                          │
│        │五、本件標的為共有物，依民法第824條第7項規定，除買受人為共有人外，共有人有依相同條件優先│
│        │    承買之權，有二人以上願優先承買者，以抽籤定之。（本件標的物之共有人到院表示拍定後不行│
│        │    使優先承買權，惟優先承買權不得預先拋棄，故拍定後本院仍將依法進行優先承買通知程序，請│
│        │    應買人注意。）                                                                      │
│        │六、刊登於新聞紙或網路之公告內容如與本院公告欄張貼之公告內容不符時，一律以本院公告欄張之│
│        │    拍賣公告內容為準。                                                                  │
└────┴────────────────────────────────────────────┘